【裁判字號】    89,上訴,280
【裁判日期】    891004
【裁判案由】    懲治盜匪條例
【裁判全文】
臺灣高等法院臺南分院刑事判決            八十九年度上訴字第二八號    Ｇ
      上  訴  人
      即  被  告  己  ○  ○
      選任辯護人  李  建  忠
右上訴人因懲治盜匪條例案件，不服臺灣雲林地方法院八十八年度重訴字第二號中華
民國八十八年十一月三十日第一審判決（起訴案號：臺灣雲林地方法院檢察署八十八
年度偵字第五二０一號），提起上訴，本院判決如左：
      主      文
原判決撤銷。
己○○共同以非法方法，剝奪人之行動自由，累犯，處有期徒刑貳年。
      事      實
一、己○○前於七十九年間，因賭博及逃亡案件，經臺灣桃園地方法院分別判處有期
    徒刑二月、及一年二月確定，並於八十一年十二月二十日執行完畢。詎己○○竟
    仍不知悔改，受其友人乙○○得之託，代為處理丁○○與甲○○之金錢糾紛，竟
    於八十六年九月一日，至雲林縣西螺鎮○○路一五八─一號丁○○經營之美容美
    髮商店，對丁○○之配偶黃保月佯稱：朋友介紹我來找你先生幫我開美容店，請
    你先生與我聯絡等語，並留下呼叫器號碼。丁○○信以為真，乃與己○○聯絡，
    並相約於同年月五日（起訴書誤載為九日）中午十二時三十分，在雲林縣斗六市
    三商行附近見面接洽。丁○○依約前往該地點，詎己○○竟夥同不詳姓名成年男
    子三人，連同己○○共四人，共同強將丁○○押上一輛白色小客車內，丁○○不
    從，即遭己○○同夥以鋁棒毆打右小腿，致右小腿前側擊裂傷、後側傷腫瘀血（
    傷害部分未據告訴），遂將丁○○強押上車，丁○○則由己○○及其同夥將其挾
    置在後座中間而失去行動自由，己○○同夥並對丁○○稱：你生意上得罪他人，
    我是替人教訓你等語，丁○○否認其說詞，又遭毆打，己○○同夥再稱：拿錢來
    和解，就沒事等語，並命丁○○下車以公用電話向朋友調錢，丁○○表示現金無
    多，己○○同夥遂將現金降低，丁○○以電話向友人戊○○商借，戊○○表示無
    法籌措後，最後己○○等人要求戊○○至少準備新臺幣（下同）十萬元現金，餘
    款給付支票，戊○○乃籌得現金六萬元、及四張支票面額共十萬六千七百元，並
    依己○○等人指示，於當日下午六時十分許，駕車至彰化縣北斗市卓綜合醫院等
    候付款。惟己○○等人再以電話告知更改地點為同縣溪洲鄉圓緣ＫＴＶ，戊○○
    復依言前往，己○○等人又令戊○○回到彰化縣北斗市卓綜合醫院交款，嗣於當
    日下午六時四十分許，在該醫院附近，由己○○同夥押同丁○○下車取款得手後
    ，始將丁○○釋放，拘束丁○○自由長達五小時四十分。
二、案經雲林縣警察局西螺分局報請送臺灣雲林地方法院檢察署檢察官偵查起訴。
      理      由
一、訊之上訴人即被告己○○固承帶走丁○○索債，矢口否認有擄人勒贖犯行，辯稱
    ：伊受朋友乙○○之託，向丁○○要回甲○○被騙款二十萬元，而乙○○有傳真
    二張丁○○簽名收據給伊，伊和丁○○約在斗六三商行，經問他有無欠甲○○金
    錢，他答應要還錢，但手頭緊沒錢，乃請他向其妻或朋友拿錢，我們一起坐車至
    彰化他朋友的地方，丁○○下車向他朋友借四張票及現金六萬元，拿後我就走了
    ，事後留下現金二萬元及三張支票，抵掉乙○○所欠貨款，另一張支票及現金四
    萬元交給乙○○。又甲○○可能到美國，沒有甲○○資訊，甲○○找乙○○，乙○○才要伊收款，伊曾問是什麼錢，乙○○稱一半被騙，一半是生意往來的錢，
    伊打電話給甲○○，他說是美容比賽繳了十萬元，隔三個月又一個名目繳了十萬
    元，保證沒去會退錢，沒得獎也會退錢，而丁○○自承甲○○因參加美國進修團
    ，繳交出國費用予美國公司，其僅代理美國公司簽發收據，事後甲○○未去美國
    ，曾於八十六年三月間要丁○○還錢，顯見丁○○與甲○○確有債務糾紛，而伊
    僅代甲○○向丁○○索取欠款，當無不法所有意圖。並無強押被害人行為，僅向
    被害人拿取十多萬元，並無不法情事，縱認伊確涉有強押被害人、強迫被害人籌
    錢、及簽發支票行為，則與「擄人勒贖」除需具備勒贖之意圖外，更需違反被害
    人自由意志方法即故意以強暴、脅迫方式，將被害人從現時生活居住地點，轉移
    置於行為人實力支配之下，以限制其行動，致對被害人及其家人衝擊，以恐嚇脅
    迫被害人家屬提供金錢或其他財物，否則即將被擄人殺害，．．．嗣取得款項後
    ，再行將被擄人釋放之犯罪型態不同。伊並未告知丁○○家人，亦未以丁○○之
    生命、身體要脅被害家屬籌款贖人，否則將殺丁○○．．．渠等僅係單純恐嚇被
    害人丁○○交付財物，其行為態樣似乎較偏向恐嚇取財等語。
二、經查右揭事實已據被告供承甚詳，其中臺南中小企業銀行崙背分行、票號000
    0000號、面額一萬三千元支票，及臺北市第一信用合作社票號000000
    0號、面額二萬七千五百元支票，均係由被告己○○交與陳國定，再由陳定國交
    與董愛恩提示；另一紙華南銀行北三重分行票號0000000號、面額五萬元
    支票，係由被告己○○交與徐進祿，徐進祿交與鄭玉緞，鄭玉緞交與鍾雄，鍾雄
    交與鄭麗華提示，已經陳國定、董愛恩、徐進祿、鄭玉緞、鍾雄、鄭麗華等人於
    警訊中供述甚明。核與被害人丁○○於偵查及審理中所指訴情節（除金額尚有出
    入外）相互合，並有被害人丁○○診斷證明書、就診病歷資料影本、支票影本
    三紙附卷可佐。其次參以丁○○前向甲○○代收之參加美國進修團出國費用二十
    萬元，事後甲○○未出國等事實，為丁○○所供認，被告己○○辯稱其係受乙○○、甲○○之託要債，提出傳真收據二紙為證，並經本院借提證人乙○○到庭結
    證屬實，應可採信。而被告強押被害人丁○○事實部分，亦核與證人黃保月於偵
    查中證稱：我認識被告，八十六年九月一日第一次見到他，他與另外一人至我店
    ，說朋友介紹他找我夫（指丁○○）幫他開美容店，我留下他呼叫器號碼，是由
    另外一人說出號碼就離開，未再來過第二次，但打電話來催我先生與他聯絡等語
    ；於原審審理時證稱：與被告在一起的另一人比較高，到店裡說呂先生介紹要開
    美容院，我問那位呂先生，他說臺北，剛好我先生不在，請他留下電話聯絡，因
    他講的呼叫器號碼不是很完整，前後不一致，約隔二、三天約同年九月五日，要
    我先生跟他聯絡，約在（當日）下午十二點至一點的時侯，與他聯絡在斗六市麥
    當勞附近，我先生就依約出去了，我當日下午三時有找他（指丁○○），打呼叫
    器給他有回電，講二句話就掛斷，只向他講人家要出殯，需要他並要他趕快回來
    ，他說現在與人講事情不能回來，之後一直聯絡沒有聯絡上，當日傍晚七時多回
    到家時，腳受傷，傷口已包好等語。戊○○於偵查中具結證稱：當日二點多，丁○○打行動電話給我，說他欠人家錢，語氣聽像要哭的感覺，他要我籌錢給他，
    共打了十幾通電話，時間很短，．．．說他從臺北下來要債，說丁○○沒事，在
    他那裡泡茶，我說一下子不能籌那麼多錢，．．我說只能十萬元，丁○○就接話
    說其餘錢用客票，．．．剛好我斗六，要求當面講，但對方拒絕，．．．交款時
    在卓綜合醫院，與丁○○姊夫，下車後又打電話改換溪洲圓緣ＫＴＶ，我趕到Ｋ
    ＴＶ，又打電話給我，要我回到卓綜合醫院，在大門口沒有看到丁○○，開到醫
    院的側門，他又打電話，我在開回來，之後看到一位高大之男子帶丁○○，丁○○叫我錢拿給他，我們就趕快走等語。證人楓智能即丁○○之姊夫於原審證稱：
    當天戊○○打電話給我，急要三十萬元，說丁○○可能被恐嚇要錢，戊○○說丁○○語氣很緊張，急要三十萬元，說與戊○○約好要在卓綜合醫院準備交錢，我
    有過去，開二部車子，等一段時間，打電話過來說人在ＫＴＶ裡面，到裡面服務
    生說沒有客人後，又接到丁○○的電話，說人在卓綜合醫院，開車回到醫院，看
    到有位身材高大之人走在丁○○的旁邊，另在醫院外看到二、三個年青人，交完
    錢後一起離開，被告是否在場，沒有印象，交完錢之後就叫戊○○送丁○○到醫
    院就醫，有提議要報警，戊○○說錢不是很多，怕被撕票，所以未報警，交完錢
    後再報警等語。證人陳美足即楓智能配偶亦於原審證稱：我先生打電話回來，告
    訴我說丁○○被綁票，要我暫時不要向丁○○的太太說，過一段時間，打電話說
    丁○○已安全，我才打電話向他太太講，其他是我先生與戊○○在處理等語，互
    核尚屬相符，被告強押被害人逼債，應可認定。
三、次查丁○○前向甲○○代收參加美國進修團出國費用二十萬元，事後甲○○未出
    國，甲○○究應向丁○○或美國主辦公司請求返還，本有爭議，丁○○指稱其僅
    代收性質，甲○○向丁○○請求退費，丁○○必然爭執。被告己○○既辯稱其係
    受乙○○、甲○○之託要債，並提出傳真收據二紙。而丁○○既否認甲○○對其
    有二十萬元款項供退，自無理由答應還款之事，是被告己○○辯稱丁○○答應還
    款等情，應係受到強制手段而迫於不得已之舉。衡以丁○○與被告己○○前素不
    相識，其所以與被告己○○聯絡，乃因被告己○○對丁○○配偶黃保月佯以有意
    經營美容店，丁○○以為有生意可做，始與之聯絡，此從證人黃保月上揭證述可
    明，顯見被告己○○係以經營美容店誘使丁○○出門，以遂其押人逼債至明。蓋
    丁○○既否認甲○○所繳二十萬元應由其負責返還，且與被告己○○等人不認識
    ，豈有本即否認應還錢之事，卻又主動邀約不明之人協談還款情事，是被告己○○辯稱係丁○○自願還款等情，委無足採。丁○○既無還款之意，則被告己○○
    及同夥共四人，又屬不相識，自無貿然上車之可能，被告己○○及其同夥，若非
    以強暴之手段，要挾其上車者，衡情丁○○在明瞭彼等來意後，誓無與被告己○○及其同夥等人上車之可能。佐以丁○○當天受有右小腿前側擊裂傷、後側傷腫
    瘀血等傷害，復有診斷書、就診病歷資料影本可稽，益證丁○○指訴其當天依約
    前往該地點，被告己○○竟夥同不詳姓名者三人，連同己○○共四人，共同強將
    丁○○押入一輛白色小客車內，且因不從即遭己○○同夥以鋁棒毆打右小腿，致
    右小腿前側擊裂傷、後側傷腫瘀血，遂將丁○○強押上車，隨即由己○○及其同
    夥將其挾置在後座中間等情，殆與事實相符，應可憑信。
四、雖被害人丁○○指稱：己○○竟夥同不詳姓名成年男子四人，連同己○○共五人
    ，共同強將其押入一輛白色小客車內，其因不從，即遭己○○同夥以鋁棒毆打右
    小腿，致右小腿前側擊裂傷、後側傷腫瘀血，遂將其強押上車，擄走後隨即由己○○及其同夥將其挾置在後座中間，並揚言稱：你生意上得罪他人，我是替人教
    訓你等語，復恫稱：拿出一百五十萬元來和解，就沒事等語，並命其下車以公用
    電話向朋友調錢，因其朋友現金不多，己○○同夥遂將贖金降低為七十萬元，旋
    以電話向友人戊○○商借七十萬元，戊○○表示無法籌措後，己○○同夥將贖金
    再降為五十萬元、三十萬元，最後己○○等人要求戊○○準備十萬元現金，餘款
    給付支票，戊○○乃籌得現金九萬三千三百元、及七張支票面額共二十萬六千七
    百元，並依己○○等人指示，於當日下午六時十分許，駕車至彰化縣北斗市卓綜
    合醫院等候付款，惟己○○等人再以電話告知更改地點為同縣溪洲鄉圓緣ＫＴＶ
    ，戊○○復依言前往，己○○等人又令戊○○回到彰化縣北斗市卓綜合醫院交款
    ，嗣於當日下午六時四十分許，在該醫院附近，由己○○同夥押同其下車取款得
    手後，始將其釋放。己○○等人盜匪所得財物九萬三千三百元、及五張支票提示
    所得十五萬三千七百元，計二十四萬七千元，得款後朋分花用；另支票付款人臺
    南區中小企業銀行、帳戶七０五─七號、票號0000000、面額一萬三千元
    之支票一紙，因存款不足，不獲支付退票；付款人臺中中小企業銀行、帳戶三一
    一七號、發票人王琦鳳、票號００七二三０、面額四萬元支票一紙，則未經提示
    等語。又戊○○證述略以：當日二點多，丁○○打行動電話給我，說他欠人家錢
    ，語氣聽像要哭的感覺，他要我籌錢給他，共打了十幾通電話，時間很短，第一
    通叫我拿七十幾萬元，第二通有另一人講話，說他從臺北下來要債，說丁○○沒
    事，在他那裡泡茶，我說一下子不能籌那麼多錢，他改說五十幾萬元，後來又降
    到二十萬元現金，我說只能十萬元，丁○○就接話說其餘錢用客票，．．．剛好
    我斗六，要求當面講，但對方拒絕，後來籌得現金九萬三千三百元、客票七張共
    二十萬六千七百元，交款時在卓綜合醫院，與丁○○姊夫，下車後又打電話改換
    溪洲圓緣ＫＴＶ，我趕到ＫＴＶ，又打電話給我，要我回到卓綜合醫院，在大門
    口沒有看到丁○○，開到醫院的側門，他又打電話，我在開回來，之後看到一位
    高大之男子帶丁○○，丁○○叫我錢拿給他，我們就趕快走等語。惟按犯罪事實
    應依證據認定之，無證據不得推定其犯罪事實，刑事訴訟法第一百五十四條定有
    明文。又認定不利於被告之事實，須依積極證據，苟積極證據不足為不利於被告
    事實之認定時，即應為有利於被告之認定，更不必有何有利之證據。再事實之認
    定，應憑證據，如未能發現相當證據，或證據不足以證明，自不能以推測或擬制
    之方法，為裁判基礎。又告訴人之告訴，本以使被告受刑事訴追為目的，故其陳
    述是否與事實相符，自應調查其他證據，以資審認，苟其所為攻擊之詞，尚有瑕
    疵，則在此瑕疵未予究明以前，即不能遽採為斷罪之基礎，最高法院三十年上字
    第八一六號、四十年臺上字第八六號、五十二年臺上字第一三００號、六十一年
    臺上字第三０九九號判例可資參照。經查，本案據被害人丁○○所稱戊○○籌得
    現金九萬三千三百元、及七張支票面額共二十萬六千七百元，交予己○○等人，
    合計金額正好三十萬元，亦即被害人所主張被告勒贖三十萬元，但被害人等所金
    額並非整數，核與一般勒贖金額均以及幾千萬、幾百萬或幾十萬叫價大異其趣，
    顯然經過計算所得之結果，自有可疑。又本案關於被告供承收受之票據，函查各
    相關銀行，其中臺南中小企業銀行崙背分行、票號0000000號、面額一萬
    三千元支票，及臺北市第一信用合作社票號0000000號、面額二萬七千五
    百元支票，均係由被告己○○交與陳國定，再由陳定國交與董愛恩提示；另一紙
    華南銀行北三重分行票號0000000號、面額五萬元支票，係由被告己○○
    交與徐進祿，徐進祿交與鄭玉緞，鄭玉緞交與鍾雄，鍾雄交與鄭麗華提示，已經
    陳國定、董愛恩、徐進祿、鄭玉緞、鍾雄、鄭麗華等人於警訊中供述甚明，此部
    分事實自堪信為真正。另一紙臺灣中小企業銀行霧峰分行、票號0000000
    號、面額四萬元支票，並未經提示，被告亦坦承收受，顯見被告並非在經查明支
    票來龍去脈後始承認，故其自承收受四張支票及現款六萬元外，其餘支票及現金
    部分，尚無證據可以證明係被告犯罪取得。更何況「擄人勒贖罪」乃嚴重危害治
    安之案件，被害人並未報警處理，亦未於肉票脫困後立即報警，而係延後二十日
    後之八十六年十一月二十五日報案，是告訴人之告訴則不能無疑，且告訴人所指
    交予被告之花蓮中小企業銀行、票號０四九四一三號、面額三萬元支票，係由丙○○提示，經丙○○於警訊中陳明不知該票據之來源；臺灣中小企業銀行霧峰分
    行、票號0000000號、面額三萬元支票，係由王琦鳳提示；臺中市第六信
    用合作社十甲分社、票號0000000號、面額一萬六千二百元支票，係由王
    文鑑提示，但據王琦鳳、王文鑑於警訊中之供陳支票亦非來自被告己○○，且該
    三張支票背面均無被告己○○或交票人戊○○之背書，自無法證明告訴人丁○○
    及證人戊○○前述屬實，揆諸前開說明，應不足證明被告有收取其自承收受四張
    支票及現款六萬元外，其餘支票及現金。
五、按擄人勒贖罪，須預有不法得財之意思而施行強暴、脅迫，將被害人擄至自己勢
    力範圍之內，希圖其出款贖回者始能成立。若初無得財意思，而僅用非法方法剝
    奪人之行動自由以洩忿或藉此以圖要挾者，祇能構成妨害自由罪，要難以擄人勒
    贖論，最高法院二十三年度上字第六二五號判例可資參照。次按刑法第三百零二
    條之妨害自由罪，係妨害他人自由之概括規定，故行為人具有一定目的，以非法
    方法剝奪人之行動自由者，除法律別有處罰較重之規定，應適用各該規定處斷外
    ，如以使人行無義務之事，或妨害人行使權利為目的，而其強暴、脅迫復已達於
    剝奪人行動自由之程度，即祇成立本罪，不應再依同法第三百零四條論處。又以
    私行拘禁以外之其他非法方法，剝奪人之行動自由，祇須故意違背被害人之意思
    決定，或未得被害人之同意，即足當之，如前所述，告訴人之意思顯然已在被告
    等四人抑制之下，告訴人縱曾於其間利用電話對外與朋友聯絡，或在被告等陪同
    下與朋友洽談事情，亦均不足為被告等有利之證明。核被告所為，係犯刑法第三
    百零二條第一項以非法方法，剝奪人之行動自由罪。公訴人認被告係涉犯懲治盜
    匪條例第二條第一項第九款之罪，所適用法條，尚有未洽，應予變更。被告己○○與不詳姓名成年男子三人間，彼此有犯意聯絡及行為之分擔，均為共同正犯。
    被告己○○前於七十九年間，因賭博及逃亡案件，經臺灣桃園地方法院分別判處
    有期徒刑二月、及一年二月，甫於八十一年十二月二十日執行完畢，有臺灣高等
    法院被告全國前案紀錄表可按，其於刑之執行完畢後五年內，再犯本件有期徒刑
    以上之罪，為累犯，應依法加重其刑。
六、原審以被告己○○罪證明確，因予論罪科刑，固非無見，惟(一)被告犯行經證明係
    以以非法方法，剝奪人之行動自由，而原判決認係意圖勒贖而擄人，尚有未洽。
    (二)又本件參與犯行之人經被害人確認係被告與另三名不詳姓名之成年人共同押被
    害人上車，其於警訊所述四人，係包含其猜測可能有人在取款現場連繫，因此共
    犯人數應為四人，原判決認定五人，亦有未洽。(三)原判決事實理由均認定被告為
    累犯，竟於科刑審酌一切情狀時認非累犯，仍有未洽。被告上訴意旨，指摘原判
    決不當，為有理由，自應由本院將原判決撤銷改判，以期適法。爰審酌被告前有
    賭博前科，素行不端，其竟因逼債而押人，致罹刑章，其犯罪手段兇殘、造成被
    害人受有傷害及犯罪後態度等一切情狀，量處如主文第二項所示之刑。
據上論斷，應依刑事訴訟法第三百六十九條第一項前段、第三百六十四條、第三百條
、第二百九十九條第一項前段、刑法第第二十八條、第三百零二條第一項、第四十七
條、罰金罰鍰提高標準條例第一條前段，判決如主文。
本案經檢察官曾顯智到庭執行職務。
中    華    民    國      八十九      年      十      月      四        日
                                  臺灣高等法院臺南分院刑事第五庭
                                      審判長法官  茆    臺    雲
                                            法官  曾    平    杉
                                            法官  李    文    福
右正本證明與原本無異。
如不服本判決，應於判決送達後十日內向本院提出上訴狀，其未敘述理由者並應於提
出上訴狀後十日內向本院補提理由書（應附繕本)。
                                      法院書記官  李    良    倩
中    華    民    國      八十九      年      十      月      四        日
附錄：本判決論罪法條
刑法第三百零二條：
私行拘禁或以其他非法方法，剝奪人之行動自由者，處五年以下有期徒刑、拘役或三
百元以下罰金。
因而致人於死者，處無期徒刑或七年以上有期徒刑，致重傷者，處三年以上十年以下
有期徒刑。
第一項之未遂犯罰之。


司法院資訊處製作；財團法人民間司法改革基金會備份。
